臺灣新竹地方法院民事簡易判決
110年度竹東簡字第147號
原      告  王美花    
訴訟代理人  林夏陞律師
複  代理人  陳志寧律師
被      告  古蔓婷  
            陳聖虎  
            陳聖汶  

            陳佳琦  
            陳翰軒  
            陳麗婷  
            陳初英  

            何陳初花

            陳初蘭  
上列當事人間請求地上權移轉登記事件，本院於民國110年10月1
2日辯論終結，判決如下：
    主      文
原告之訴及假執行之聲請均駁回。
訴訟費用由原告負擔。
    事實及理由
壹、程序方面：
    本件原告及被告古蔓婷、陳聖虎、陳聖汶、陳佳琦、陳翰軒
    、陳初英經合法通知，均未於言詞辯論期日到場，核無民事
    訴訟法第386 條所列各款情事，爰依被告陳麗婷、何陳初花
    、陳初蘭之聲請，依民事訴訟法第385條第2項、第1項規定
    准其一造辯論而為判決。
貳、實體方面：　　
一、原告主張：坐落新竹縣○○鄉○○段000 地號土地（下稱系爭土
    地）為國有之原住民保留地，由行政院原住民族委員會（下
    稱原住民族委員會）管理。訴外人陳梅田原為系爭土地之地
    上權人，其於民國70年間將該地上權以新臺幣3 萬元出售予
    原告，依當時原住民間土地買賣習俗，認為只要買賣契約成
    立並給付價金後，買方便成為土地權利人，故當時未即時辦
    理地上權移轉登記，嗣陳梅田死亡後，其胞弟即訴外人陳梅
    福乃繼承取得系爭土地之地上權，陳梅福於80年間曾答應原
    告要偕同辦理系爭土地地上權移轉登記，然陳梅福因身體不
    佳，原告遲未覓得時機與陳梅福辦理移轉登記。嗣陳梅福於
    86年5月26日死亡，被告為其繼承人或再轉繼承人，均未拋
    棄繼承，自應繼受原告與陳梅福間之權利義務關係，原告爰
    依買賣之法律關係提起本件訴訟。並聲明：㈠被告應將系爭
    土地之地上權移轉登記予原告。㈡願供擔保，請准宣告假執
    行。
二、被告則以：
　㈠被告陳麗婷、何陳初花、陳初蘭部分：渠等從小即自該處搬
    出，亦未使用系爭土地，均不知悉原告所稱之情事等語置辯
    。並聲明：原告之訴駁回。
　㈡被告古蔓婷、陳聖虎、陳聖汶、陳佳琦、陳翰軒、陳初英未
    於言詞辯論期日到場，亦未提出書狀作何聲明或陳述。
三、得心證之理由：㈠
  ㈠原告主張系爭土地為國有之原住民保留地，陳梅福於75年6 
    月5日因繼承取得地上權（應為耕作權之誤），且其他登記
    事項標示為山坡地保育區農牧用地，嗣陳梅福於86年5月26
    日死亡，由其配偶即訴外人林尾妹、其子即訴外人陳日新、
    陳日明、其女即被告陳初英、何陳初花、陳初蘭等人繼承，
    其中林尾妹、陳日新、陳日明分別於97年5 月29日、91年5 
    月31日、101 年12月14日死亡，被告古蔓婷、陳聖虎、陳聖
    汶等人係陳日新之繼承人，被告陳佳琦、陳翰軒、陳麗婷等
    人則係陳日明之繼承人等情，業據其提出之被繼承人陳梅福
    、林尾妹、陳日新、陳日明之繼承系統表、其等之除戶謄本
    、被告之戶籍謄本及系爭土地登記第一類謄本為證（見本院
    卷第33至73頁），並經本院依職權調取系爭土地人工登記簿
    謄本附卷可稽，堪認原告上開之主張為真實。
  ㈡按63年10月9 日修正施行之臺灣省山地保留地管理辦法（80
    年4月10日臺灣省政府令發布廢止）第7條第1項規定：「山
    地人民對其所使用之山地保留地，應按左列規定取得土地權
    利：一、農地登記耕作權，於登記後繼續耕作滿十年時，無
    償取得土地所有權。二、自住房屋建地登記地上權，於登記
    後繼續無償使用滿十年時，無償取得土地所有權。三、林地
    准予租地造林，其租期不得超過十年，其承租面積十分之三
    ，得報經核准後營造樹，所種植之木竹、樹為國家與造林人
    共有，造林之人利益，林木及子不得超過全部收益十分之八
    ；竹林及竹筍不得超過全部收益十分之九。其造林之存續期
    限超過十年或所種植之林木達到砍伐年齡報經核准處分者，
    均得申請續租。其在土地總登記以前已種植之木竹收益全部
    歸造林人。四、牧地及營業用地准予承租經營，其租期不得
    超過十年。五、雜、池、溜地准予聲請無償使用，其期間不
    得超過十年。」，同辦法第8 條第1 項規定「山地人民依前
    條規定取得或使用之土地及權利暨基地、林地上之土地改良
    物，除合法繼承或贈與於得為繼承人之人及原受分配戶內山
    地人民及旁系三親等血親及旁系二親等姻親外，不得讓與轉
    租或設定其他負擔，並不得在取得耕作權、地上權期間內預
    期轉讓所有權。」，即禁止原住民讓與其所取得使用之土地
    及權利、及禁止原住民預期轉讓所有權。可知同辦法第8條
    第1項各該規定之目的應在保障依法受配原住民之生活，使
    原住民保留地能歸原住民耕作，以保護原住民之權益，非原
    住民原則上不得使用原住民保留地，避免他人脫法取巧，使
    原住民流離失所（參見同辦法第1條之規定），其中規定為
    效力規定，如有違反，依民法第71條規定，應屬無效。本件
    原告主張其與陳梅田間之買賣契約係於70年間成立，依前開
    說明，自應適用63年10月9日修正之臺灣省山地保留地管理
    辦法，合先敘明。
  ㈢經查，原告雖主張其與陳梅田於70年間成立系爭土地地上權
    買賣契約，然稽之系爭土地登記公務用謄本所示（見本院卷
    第181頁），系爭土地為原住民保留地（舊稱山胞保留地）
    ，於57年9月1日辦理土地總登記為中華民國所有，並由臺灣
    省政府民政廳管理（現管理機關為原住民族委員會），時編
    定為山胞保留區，並於57年12月1日設定耕作權予訴外人陳
    振昌（原因發生日期為57年7月1日，存續期間為10年），嗣
    陳梅福於75年6月5日登記因繼承取得耕作權，可見系爭土地
    上僅有耕作權，並無地上權，且系爭土地耕作權人原為陳振
    昌，而陳振昌為陳梅福之父，則陳梅田若與陳梅福為兄弟，
    陳梅田如何能單獨繼承耕作權後再由陳梅福繼承？已有可疑
    ，是原告主張之地上權（應為耕作權）權利人變更情形，與
    謄本記載不同，已難以採信；陳梅田既自始均非耕作權人，
    無從為讓與其耕作權，應可認定。苟原告所稱其與陳梅田成
    立系爭土地耕作權之買賣契約乙節屬實，然原告並非陳梅田
    之繼承人或原受分配戶內原住民或陳梅田旁系三親等血親及
    旁系二親等姻親，故前揭買賣契約顯係違反當時有效之臺灣
    省山地保留地管理辦法第8條第1項禁止規定，而使契約歸於
    無效，原告亦無請求陳梅田或陳梅福繼承人移轉耕作權之權
    利。
四、綜上所述，原告依買賣之法律關係，請求被告移轉系爭土地
    地上權登記，洵屬無據，應予駁回。原告之訴既經駁回，其
    假執行之聲請即失所附麗，應併予駁回。
五、本件事證已臻明確，兩造其餘攻擊防禦方法及所提證據，經
    核與判決結果不生影響，爰不逐一論述，附此敘明。原告聲
    請調查證人部分，均與本案無關連性，駁回此部分調查證據
    之聲請。
六、訴訟費用負擔之依據：民事訴訟法第78條。
中　　華　　民　　國　　110 　年　　10　　月　　28　　日
                  新竹簡易庭  法  官  黃致毅
以上正本證明與原本無異。
如不服本判決，須於判決送達後20日內向本庭提出上訴狀（應按
他造當事人之人數附繕本）；如委任律師提起上訴者，應一併繳
納上訴審裁判費。
中　　華　　民　　國　　110 　年　　10　　月　　28　　日
                              書記官  蕭宛琴